臺灣臺中地方法院民事簡易判決
111年度豐簡字第298號
原      告  玉山商業銀行股份有限公司


法定代理人  黃男州  
訴訟代理人  李香穎  
            黃逸哲律師
被      告  唐玉華  
            唐嘉偉  

            唐玉芳  
            唐恕祥  
            唐玉蘭  
            唐曉華  
上列當事人間請求撤銷遺產分割登記等事件，本院於民國111年8
 月30日言詞辯論終結，判決如下：
    主      文
原告之訴駁回。
訴訟費用由原告負擔。
    事實及理由
甲、程序方面：
壹、按訴狀送達後，原告不得將原訴變更或追加他訴；但請求之
    基礎事實同一者、擴張或減縮應受判決事項之聲明者、該訴
    訟標的對於數人必須合一確定時，追加其原非當事人之人為
    當事人者，不在此限，民事訴訟法第255條第1項但書第2款
    、第3款、第5款分別定有明文。本件原告於民國111年1月24
    日起訴時，原僅列唐玉華、唐＊＊（後補正為唐嘉偉）、唐＊＊
    （後補正為唐玉芳）為被告，並僅列如附表一所示土地及附
    表二所示之建物（見本院卷第15頁至第17頁）。後經聲請本
    院向臺中市豐原地政事務所調取土地登記申請書、分割繼承
    協議書、繼承系統表（見本院卷第97頁至第101頁）後，查
    悉被繼承人唐海木之繼承人為唐嘉偉、唐恕祥、唐曉華、唐
    玉華、唐玉芳及唐玉蘭；且被繼承人唐海木另遺留如附表三
    編號1、2所示之存款，於111年4月11日追加被告唐恕祥、唐
    玉蘭、唐曉華（見本院卷第137頁），並於111年7月28日以
    民事準備書狀變更聲明如後述（見本院卷第249頁至第251頁
    ）。經核原告所為，其請求之基礎事實同一，且係對於數人
    必須合一確定之訴訟標的，追加原非當事人之人為當事人，
    應予准許。
貳、被告經合法通知，均未於言詞辯論期日到場，核無民事訴訟
    法第386條各款所列情形，應依原告之聲請，由其一造辯論
    而為判決。
乙、實體部分：
壹、原告起訴主張：
一、原告為被告唐玉華之債權人，被告唐玉華積欠原告債務新臺
    幣（下同）364,096元（下稱系爭債務），迄今仍未償還。
    而被繼承人即被告唐玉華之父唐海木業於103年6月7日死亡
    ，遺有如附表一、二、三所示之遺產（下稱系爭遺產），被
    告唐玉華並未拋棄繼承，依法為繼承人，是唐海木所遺之系
    爭遺產應由被告繼承為公同共有。惟被告唐玉華明知原告對
    其有債權，竟於103年6月7日與被告唐嘉偉、唐恕祥、唐曉
    華、唐玉芬、唐玉蘭達成遺產分割協議（下稱系爭遺產分割
    協議），約定附表一、二所示之土地及建物由被告唐嘉偉、
    唐玉芬各分得二分之一。被告唐玉華顯係於取得唐海木所遺
    遺產之公同共有權利後，依系爭遺產分割協議將附表一、二
    所示之財產拋棄，已害及原告債權，原告自得依民法第244
    條第1項、第4項，訴請法院撤銷該無償行為及塗銷繼承移轉
    登記，並回復為全體繼承人所有。
二、並聲明：
　㈠被告間就唐海木所遺如附表一、二所示不動產於103年6月7日
    所為之遺產分割協議債權行為及103年6月23日之分割遺產登
    記物權行為均應予撤銷。
　㈡被告就唐海木所遺如附表三編號1、2所示之存款債權於103年
    6月7日所為之分割協議債權行為以及移轉交付之物權行為，
    應予撤銷。
　㈢被告唐嘉偉、唐玉芬就第一項所示不動產於103年6月23日以
    分割繼承為原因移轉不動產所有權移轉登記應予塗銷。
　㈣被告就第二項所示存款應回復為公同共有。　
貳、被告未於言詞辯論期日到場，亦未提出書狀作何聲明或陳述
    。
參、本院得心證之理由：
一、查原告主張被告唐玉華積欠原告364,096元未為清償乙節，
    業據提出本院108年度司執字第99215號債權憑證影本、信用
    卡消費對帳單為證（見本院卷第27頁至第29頁、第31頁至第
    59頁）。而被告唐玉華經合法通知，無正當理由未到場，亦
    未提出準備書狀爭執，依本院調查證據之結果，堪信為真。
二、原告另主張被繼承人即被告唐玉華之父唐海木業於103年6月
    7日死亡，遺有系爭遺產，被告唐玉華並未拋棄繼承，卻與
    其餘被告於103年6月18日（原告誤為103年6月7日）協議分
    割遺產，約定系爭遺產中附表一、二部分分歸被告唐嘉偉、
    唐玉芬各得二分之一，並於103年6月23日辦理分割繼承登記
    移轉等情，業據原告提出臺中市地籍異動索引、臺灣新北地
    方法院家事法庭函文（查無唐海木之繼承人聲請拋棄繼承事
    件）、土地、建物登記第二類謄本、異動索引為佐（見本院
    卷第57頁至第59頁、第65頁、第121頁至第127頁），並有本
    院依職權調閱之臺中市豐原地政事務所103年6月19日收件之
    普登字第074300號分割繼承登記申請相關資料在卷可參（見
    本院卷第95頁至第118頁），復未經被告具狀爭執，堪信為
    真實。
三、民法第244條第1項之撤銷訴權，依同法第245條規定，自債
    權人知有撤銷原因時起，1年間不行使而消滅；或自行為時
    起，經過10年而消滅。該項法定期間為除斥期間，其時間經
    過時權利即告消滅。查系爭遺產係於103年6月18日協議分割
    ，並於103年6月23日辦理繼承登記，業如前述。而原告係於
    110年12月間始申請土地電傳資訊，有其所提出之附表一、
    二所示土地、建物登記第二類謄本為證（見本院卷第61頁、
    第63頁），又原告於此之前並未申請電子謄本，亦有中華電
    信股份有限公司資訊技術分公司回函在卷可佐（見本院卷第
    239頁至第247頁）。則原告於111年1月24日提起本件撤銷訴
    訟（見本院卷第15頁收文章），尚未逾法定除斥期間，先予
    敘明。
四、系爭遺產分割協定及分割繼承登記，是否害及原告之債權？
  ㈠按民法第244條第1項所稱之害及債權，係指債務人之詐害行
    為發生於債權人之債權成立後，且使債務人因而陷於無資力
    而言。是倘若債務人之詐害行為發生於債權成立前，或雖發
    生於債權成立後，但並未使債務人因而陷於無資力，均難認
    有何害及債權可言。 
  ㈡查原告對被告唐玉華之債權，係自106年10月28日起算遲延利
    息，原執行名義為本院106年度司促字第30231號支付命令等
    情，有原告提出之本院108年度司執字第99215號債權憑證影
    本在卷可參（見本院卷第27頁至第29頁）。而被告唐玉華係
    於103年6月18日為系爭遺產分割協議，並於103年6月23日為
    分割繼承登記等情，有如前述，可見被告間之系爭遺產分割
    協議，係發生於原告取得上開執行名義之前。
  ㈢原告固提出被告於102年12月至103年12月間之信用卡消費明
    細對帳單（見本院卷第47頁至第55頁），而欲佐證被告自10
    2年12月起，即有未按期繳納信用卡卡費之情形。然斯時因
    原告尚未向被告為執行或催收之行為，則被告唐玉華於103
    年6月18日為系爭遺產分割協議時，是否除系爭遺產外，已
    無其他任何資產，而處於無資力或因之而致無資力之狀態等
    事實，即非無疑。原告就此部分，亦未提出其他證據佐證，
    尚難認被告唐玉華為系爭遺產分割協議時，確有害及原告之
    債權。
五、系爭遺產分割協定及分割繼承登記對被告唐玉華而言，屬無
    償行為或有償行為？
  ㈠按債務人所為之無償行為，有害及債權者，債權人得聲請法
    院撤銷之；債務人所為之有償行為，於行為時明知有損害於
    債權人之權利者，以受益人於受益時亦知其情事者為限，債
    權人得聲請法院撤銷之，民法第244條第1、2項分別定有明
    文。次按民法第244條第1項及同條第2項係分別以無償行為
    及有償行為作為規範之對象，二者撤銷之法定要件並不相同
    。而上開所謂無償或有償行為，係以債務人與第三人間之行
    為有無互為對價關係之給付為其區別標準（最高法院101 年
    度台上字第498 號判決意旨參照）。就共同繼承人間所為之
    遺產分割協議，其評價上究屬無償行為抑或有償行為，不能
    僅以單一繼承人是否放棄取得遺產為斷，仍應綜合斟酌該繼
    承人放棄取得遺產之原因。概被告間分割協定，係被告間基
    於繼承人之身分關係，就被繼承人所遺之權利義務相互為協
    定後，再分配不動產之權利，為多數繼承人之共同行為，徵
    諸一般社會常情，往往會考量被繼承人生前意願，繼承人對
    被繼承人之貢獻，有無扶養之事實，家族成員間之感情，被
    繼承人對各繼承人生前已給與之財產，承擔祭祀義務等諸多
    因素，始能達成遺產之分割協定。
  ㈡經本院曉諭原告就系爭遺產分割協議係被告唐玉華之無償行
    為等情舉證後（見本院卷第276頁），原告僅泛稱被告未依
    應繼分取得財產，即屬侵害債權之行為等語，並未提出其他
    證據（本院卷第276頁）。然依系爭遺產分割協議觀之，僅
    唐海木之長孫唐嘉偉（其父即長男唐胤祥已歿）、三女唐玉
    芬繼承如附表一、二所示之不動產，其餘唐海木之子女（即
    次男唐恕祥、長女唐曉華、次女唐玉華、四女唐玉蘭）均未
    繼承，可見系爭遺產分割協議並非僅排除被告唐玉華一人未
    為繼承，而應係於考量前揭被繼承人生前意願、繼承人對被
    繼承人之貢獻、有無扶養之事實、家族成員間之感情、被繼
    承人對各繼承人生前已給與之財產，承擔祭祀義務等諸多因
    素後，始達成之遺產分割協定。倘僅形式上以被告唐玉華未
    受遺產分配，即遽認系爭遺產分割協議屬其無償行為，不啻
    使繼承人分配遺產之際，僅因繼承人中一人或數人有積欠債
    務，即無法考量上開因素，而僅能機械生硬式之按應繼分分
    配遺產，否則即有受債權人日後撤銷協議之風險，此顯然過
    度箝制繼承人處分遺產之自由，礙難採納。
肆、綜上所述，原告既未能舉證證明系爭遺產分割協議實質上係屬被告唐玉華之無償行為，又未就被告唐玉華整體資力、清償能力舉證以實其說，難認被告唐玉華於系爭遺產分割協議時，有何害及原告債權之情狀，故原告依民法第244條第1、4項規定，請求撤銷系爭遺產分割協議之債權行為、附表一、二所示不動產之分割繼承移轉登記、附表三編號1、2存款交付等物權行為，並請求被告唐嘉偉、唐玉芬塗銷附表一、二所示不動產分割繼承登記，及請求將附表三所示存款回復為公同共有，均無理由，應予駁回。
伍、本件事證已臻明確，原告其餘攻擊防禦方法及所舉證據，經
    審酌結果，與本件判決結論均無影響，爰不一一論述，附此
    敘明。
陸、訴訟費用負擔之依據：民事訴訟法第78條。
中    華    民    國   111    年    9     月   22     日
                  豐原簡易庭  法  官  段奇琬
上為正本係照原本作成。　　　　　　　　　
如不服本判決，應於送達後20日內，向本院提出上訴狀並表明上
訴理由，如於本判決宣示後送達前提起上訴者，應於判決送達後
20日內補提上訴理由書（須附繕本）。如委任律師提起上訴者，
應一併繳納上訴審裁判費。
中    華    民    國   111    年    9     月   22    日
                              書記官  王政偉
附表一：
土     地     編號           坐    落   面  積 權利範圍 備註 1 臺中市○○區○○段000000000地號  75.35㎡ 全部 分割自臺中市○○區○○段00000地號 （重測前：臺中市○○區○○段000000000地號） 
附表二：
建    物     編號      門  牌  號  碼 面  積 權利範圍 備註 1 臺中市○○區○○路0000巷00弄00號 （臺中市○○區○○段00000000○號） 100.1㎡  全  部 重測前：臺中市○○區○○段000000000○號 
附表三：
編號 項目 名    稱 價額（新臺幣） 備註 1 存款 臺灣銀行 38,518元    2 存款 神岡圳堵郵局 2,833元    3 車輛 2116-LR號汽車 10,000元 已辦理報廢